ACORDAO-COMPLETO-2398948

ACÓRDÃO 7073/2020 ATA 21/2020 - PRIMEIRA CÂMARA

VISTOS, relatados e discutidos estes autos de tomada de contas especial instaurada pelo Ministério do Turismo em desfavor do Sr. João Félix de Andrade Filho, prefeito municipal de Campo Maior (PI) , entre 1º/1/2009 e 31/12/2012, em razão da impugnação de despesas realizadas sob a égide do Convênio 1.468/2009, firmado com o objetivo de apoiar a realização do "Réveillon Maior", ocorrido no dia 31/12/2009,
ACORDAM os Ministros do Tribunal de Contas da União, reunidos em sessão da Primeira Câmara, diante das razões expostas pelo relator, em:
9.1. nos termos dos arts. 1º, I, 16, III, alíneas "b" e "c", 19 e 23, III, da Lei 8.443/1992 e 1º, I, 209, II e III, 210 e 214, III, do Regimento Interno do TCU, julgar irregulares as contas do Sr. João Félix de Andrade Filho (CPF XXX.048.423-XX) , condenando-o ao pagamento da importância a seguir especificada, atualizada monetariamente e acrescida dos juros de mora, calculados a partir da data discriminada até a da efetiva quitação do débito, fixando-lhe o prazo de quinze dias, para que comprove, perante o Tribunal, o recolhimento da referida quantia aos cofres do Tesouro Nacional:
	Data de ocorrência
	Valor histórico (R$) 

	8/2/2010
	281.789,14

9.2. aplicar ao Sr. João Félix de Andrade Filho, com fulcro nos arts. 57 da Lei 8.443/1992 e 267 do Regimento Interno do TCU, multa no valor de R$ 49.000,00 (quarenta e nove mil reais) , fixando-lhe o prazo de quinze dias, a contar da notificação, para que comprove, perante o Tribunal, na forma estabelecida no art. 214, III, "a", do Regimento Interno desta Corte de Contas, o recolhimento da dívida aos cofres do Tesouro Nacional, atualizada monetariamente desde a presente data até a do efetivo recolhimento, se paga após o vencimento, na forma da legislação em vigor;
9.3. autorizar, desde logo, a cobrança judicial da dívida, caso não seja atendida a notificação, em conformidade com o disposto no art. 28, II, da Lei 8.443/1992;
9.4. autorizar, desde logo, com fundamento nos arts. 28, I, da Lei 8.443/1992 e 217, §§ 1º e 2º do Regimento Interno do TCU, caso seja requerido, o parcelamento da dívida em até 36 meses, incidindo sobre cada parcela, corrigida monetariamente, os correspondentes acréscimos legais, fixando-lhe o prazo de quinze dias, a contar do recebimento da notificação, para comprovar perante o Tribunal o recolhimento da primeira parcela, e de trinta dias, a contar da parcela anterior, para comprovar os recolhimentos das demais, devendo incidir sobre cada valor mensal, atualizado monetariamente, os juros de mora devidos, no caso do débito, na forma prevista na legislação em vigor, alertando o responsável de que a falta de comprovação do recolhimento de qualquer parcela importará o vencimento antecipado do saldo devedor, nos termos do § 2º do art. 217 do Regimento Interno deste Tribunal;
9.5. dar ciência desta deliberação à Procuradoria da República no Estado do Piauí, nos termos dos arts. 16, § 3º, da Lei 8.443/1992 e 209, § 7º, do Regimento Interno do TCU, para a adoção das medidas que considerar cabíveis;
9.6. dar ciência desta deliberação ao Ministério do Turismo e ao responsável.

Tomada de contas especial. Convênio celebrado pelo município de Campo Maior (PI) e pelo Ministério do Turismo, visando à implementação do projeto denominado "Reveillon Maior". Impugnação parcial das despesas.

Primeira Câmara

Prefeitura Municipal de Campo Maior (PI).

3. Interessados/Responsáveis:
3.1. Responsável: João Félix de Andrade Filho (CPF XXX.048.423-XX), ex-prefeito municipal de Campo Maior (PI).
3.2. Interessado: Ministério do Turismo.

13.1. Ministros presentes: Walton Alencar Rodrigues (Presidente), Benjamin Zymler (Relator) e Bruno Dantas.
13.2. Ministro-Substituto convocado: Marcos Bemquerer Costa.
13.3. Ministros-Substitutos presentes: Augusto Sherman Cavalcanti e Weder de Oliveira.

ACORDAO-COMPLETO-2475512

Acórdão 7903/2021 - Primeira Câmara

BENJAMIN ZYMLER

Trata-se de tomada de contas especial instaurada pelo Ministério do Turismo (MTur) em desfavor do Sr. João Félix de Andrade Filho, prefeito municipal de Campo Maior (PI) entre 1º/1/2009 e 31/12/2012, em razão da impugnação de despesas realizadas sob a égide do Convênio 1.468/2009 - Siconv 719.504 (peça 1, p. 22 a 38) , firmado com o objetivo de apoiar a realização do "Réveillon Maior", ocorrido no dia 31/12/2009.
2.	O valor do convênio em tela foi fixado em R$ 313.000,00 (trezentos e treze mil reais) , dos quais R$ 300.000,00 (trezentos mil reais) seriam aportados pelo concedente e R$ 13.000,00 (treze mil reais) pelo convenente, a título de contrapartida. Esses recursos foram liberados, no dia 4/2/2010, por meio da ordem bancária 2010OB800141 (peça 1, p. 40) .
3.	A vigência do referido ajuste se estendeu de 8/12/2009 a 25/5/2010, já computadas as prorrogações. O prazo para a apresentação da prestação de contas expirou 30 dias após o término da vigência. 
4.	O objeto foi fiscalizado in loco pelo órgão concedente, que atestou a execução física do evento em conformidade com o plano de trabalho (relatório de supervisão - peça 1, p. 42 a 49) .
5.	A prestação de contas dessa avença e os respectivos documentos complementares foram encaminhados ao Ministério do Turismo (peça 1, p. 50 a 77, 86 a 125, 131 a 146 e 174 a 192) , que, após examiná-los, emitiu:
	a) a nota técnica de análise 603/2012 (peça 1, p. 78 a 83) ;
	b) a nota técnica de reanálise 166/2013 (peça 1, p. 126 a 130) ;
	c) a nota técnica de análise 70/2013 (peça 1, p. 147 a 152) ;
 	d) o parecer técnico de reanálise 392/2013 (peça 1, p. 168 a 173) ; e
	e) a nota técnica de reanálise 646/2016 (peça 1, p. 193 a 199) .
6.	Na nota técnica de reanálise 646/2016, a execução financeira do ajuste foi reprovada, tendo em vista as seguintes irregularidades: 
	a) ausência de contratos de exclusividade referentes a artistas e bandas; e
	b) locação de telão e grupo gerador por intermédio de convite, em vez de pregão. Cabe ressaltar que essa falha não gerou glosa de valores.
7.	Por meio do edital de convocação 30/2016 (peça 1, p. 204) , publicado no Diário Oficial da União do dia 12/8/2016, o Ministério do Turismo notificou o Sr. João Félix de Andrade Filho para que regularizasse as pendências existentes na prestação de contas do convênio no prazo máximo de 15 dias.
8.	Considerando que essas irregularidades não foram saneadas e que os recursos repassados não foram devolvidos ao concedente, instaurou-se esta TCE.
9.	No relatório de tomada de contas especial 194/2016 (peça 1, p. 212 a 216) , concluiu-se que o prejuízo ao erário atingia R$ 281.789,14 (duzentos e oitenta e um mil setecentos e oitenta e nove reais e quatorze centavos) , no dia 8/2/2010, correspondente ao valor total repassado deduzido da quantia gasta com a locação do telão e do gerador, que alcançou R$ 18.210,86 (dezoito mil duzentos e dez reais e oitenta e seis centavos) . Esse débito foi imputado ao Sr. João Félix de Andrade Filho.
10.	No relatório de auditoria 444/2017 (peça 1, p. 227 a 230) , a Controladoria Geral da União concordou com o entendimento do tomador de contas.
11.	No âmbito do TCU, a Secex/TCE propôs:
	a) a citação do Sr. João Félix de Andrade Filho devido à não comprovação da boa e regular aplicação dos recursos repassados pelo Convênio 1.468/2009, tendo em vista não ter sido demonstrado que as empresas intermediárias, contratadas irregularmente por inexigibilidade, pagaram o cachê das bandas e dos cantores que se apresentaram no evento;
	b) a audiência do Sr. João Félix de Andrade Filho devido:
	- à contratação irregular de intermediários entre o ente público e os artistas ou empresários exclusivos, no âmbito dos processos de inexigibilidade de licitação 3/2009, 4/2009 e 5/2009, que restou caracterizada porque os interpostos apresentaram meras cartas de exclusividade restritas à data e ao local do evento, sem registro em cartório, as quais não podem ser consideradas equivalentes a contratos de exclusividade; e
	- à utilização indevida de convite, no âmbito do processo de licitação 80/2009, para contratar a locação de telão e grupo gerador, que são serviços comuns e, por esse motivo, deveriam ter sido contratados mediante pregão.
12.	Por meio de despacho (peça 22) , autorizei a expedição das mencionadas comunicações processuais, que foram regularmente realizadas (Ofício 337/2018, de 16/6/2018 - peça 23) .
13.	O referido ofício foi recebido no dia 30/7/2018 (AR - peça 24) . Em seguida, o responsável solicitou prorrogação de prazo (peças 27 e 31) , que foi concedida (peças 28 e 32) . Por fim, o ex-prefeito encaminhou tempestivamente suas alegações de defesa e razões de justificativa (peças 33 a 35) . Adicionalmente, enviou documentos referentes à ação movida contra ele na Justiça Federal, versando sobre as mesmas irregularidades apuradas na presente TCE. Note-se que, nessa ação, o responsável foi absolvido.
14.	Após analisar os documentos acostados a estes autos, o auditor destacou que:
	- Alegações de defesa e razões de justificativa apresentadas pelo responsável
	a) considerando que as falhas ocorridas nas licitações foram formais e que a execução física do convênio foi atestada, não há dano ao erário nem motivos para considerar as presentes contas irregulares;
	b) "tanto os procedimentos licitatórios em referência quanto os contratos deles decorrentes obedeceram às normas legais pertinentes";
	c) o próprio ministério reconheceu que a contratação dos geradores e do telão por meio de convite, em vez de pregão, caracterizou uma "falha de natureza formal da qual não é possível quantificar prejuízo ao erário, motivo pelo qual aprova-se este item com ressalvas, conforme preceitua o Decreto 6.170/2007 no inciso II do parágrafo 10° do artigo 10°, incluído pelo Decreto 8.244/2014, bem como os entendimentos da CGU - DPPCE/DP/SFC/CGU/PR n°214339/2009 e DPPCE/DP/SFC/CGU/PR N° 1168/2015";
	d) a contratação de intermediários de artistas, por intermédio dos processos de inexigibilidade 3/2009, 4/2009 e 5/2009, sem que houvesse contratos de exclusividade válidos, observou o previsto no art. 25 da Lei 8.666/1993. Afinal:
"Foi relatado na referida nota técnica, quanto à inexigibilidade de licitação, que a Prefeitura de Campo Maior-PI, convenente no Convênio nº 1.468/2009, deveria ter contratado diretamente com os artistas ou então com os empresários exclusivos, além de apresentar contratos de exclusividade registrados em cartório, pois as empresas contratadas atuaram como meras intermediárias dos serviços. 
 (...) 
Portanto, não há que falar em burla ao procedimento licitatório, visto que as referidas contratações enquadram-se na possibilidade prevista no inciso III do art. 25 da Lei 8.666/1993, que preceitua que é inexigível a licitação para contratação de profissional de qualquer setor artístico, diretamente ou através de "empresário exclusivo", desde que consagrado pela crítica especializada ou pela opinião pública";
e) "a matéria aqui em análise foi enfrentada pelo juízo da 1ª Vara Federal da Seção Judiciária do Piauí, que julgou a Ação Penal nº 0021619-59.2014.4.01.4000 (cópia da sentença em anexo) , na qual o responsável foi absolvido da imputação do crime de responsabilidade, oriundo de denúncia formulada pelo MPF";
f) o Superior Tribunal de Justiça entende que não é necessário o contrato de exclusividade, como se observa no acórdão prolatado no Processo 201001672080; e
g) "além do mais, foram colacionados os recibos firmados pelos representantes das respectivas atrações musicais, além dos contratos de cessão de direitos firmados entre as bandas e as pessoas jurídicas as quais possuíam Cartas de Exclusividade, as publicações dos respectivos contratos, bem como cheques nominais às contratadas e extrato da conta bancária";
	- Análise da defesa do responsável	
	a) as alegações de defesa devem ser rejeitadas, pois não elidem as irregularidades verificadas nem afastam a responsabilidade do ex-prefeito;
	b) o fato de a execução física do objeto do convênio ter sido atestada pela entidade convenente não exclui a irregularidade apontada por esta Corte. Afinal, a jurisprudência do TCU é no sentido de que essa execução, por si só, não comprova que os recursos foram aplicados corretamente. Cabia ao responsável demonstrar o nexo causal entre os valores que lhe foram repassados e as despesas efetuadas. Para tanto, devia apresentar notas de empenho, recibos, notas fiscais e extratos bancários;
	c) esse entendimento fundamenta-se no dever de prestar contas, previsto no parágrafo único do art. 70 da Constituição Federal, bem como em outros normativos infraconstitucionais, como o Decreto-Lei 200/1967. Também encontra arrimo nos julgados desta Corte de Contas, como se observa, por exemplo, nos Acórdão 1449/2016-TCU-Segunda Câmara, 2.024/2016-2a Câmara e 11.236/2015-2ª Câmara (relatados pela Ministra Ana Arraes) , 11.222/2015-2ª Câmara (relatado pelo Ministro Augusto Nardes) e 7.612/2015-1ª Câmara (relatado pelo Ministro Walton Alencar Rodrigues) ;
	d) no caso vertente, as falhas apontadas como causadoras de danos ao erário referem-se exatamente à ausência de comprovação de nexo causal entre os recursos repassados e as despesas realizadas;
	e) as falhas indicadas nos autos acerca dos procedimentos licitatórios não foram formais, mas graves descumprimentos normativos. Por meio do Convite 80/2009, a Prefeitura Municipal de Campo Maior (PI) contratou a "execução de serviços para eventos", especificamente para os itens "Telão" e "Locação de Grupo Gerador". Os seguintes documentos comprovam a realização desse certame e a responsabilidade do então prefeito por ele: 
	- autorização de abertura do convite (peça 9) ; 
	- homologação do convite (peça 10, p. 2) ; e
	- contrato 80/2009 (peça 17) . 
	f) acontece que, de acordo com o art. 49, § 1°, da Portaria Interministerial 127/2008:
	"Para a aquisição de bens e serviços comuns, será obrigatório o uso da modalidade pregão, nos termos da Lei nº 10.520, de 17 de julho de 2002, e do regulamento previsto no Decreto nº 5.450, de 31 de maio de 2005"; 
	g) essa obrigatoriedade também estava prevista na cláusula terceira, item II, alínea "h" e parágrafo único, do Convênio 1.468/2009 (peça 1, p. 22 a 38) . Assim sendo, houve o descumprimento de normas e do que foi estabelecido no ajuste firmado. Ademais, a escolha da modalidade convite, em detrimento do pregão, restringiu a competitividade;
	h) a contratação das empresas Global Comunicação e Assessoria Ltda., Evidency Eventos Ltda. e Multiserv Ltda., por meio dos processos de inexigibilidade 3/2009, 4/2009 e 5/2009, para atuarem como intermediárias, foi irregular. Afinal, essas sociedades comerciais não possuíam contratos de exclusividades dos artistas que se propuseram a agenciar, o que implica dizer que foi descumprido o disposto no art. 25, III, da Lei 8.666/1993;
	i) os seguintes documentos comprovam o que foi acima afirmado e a responsabilidade do então prefeito:
	- autorizações de abertura e ratificações dos resultados dos processos de inexigibilidade de licitação 3/2009 - contratada Global Comunicação e Assessoria Ltda. (peça 13, p. 1 e 28) , 4/2009 - contratada Evidency Eventos Ltda. (peça 12, p. 5 e 15) e 5/2009 - contratada Multiserv Ltda (peça 11, p. 3, 5 e 6) ; 
	- contratos de cessão de direitos e obrigações (peça 1, p. 131 a 139 e 142 a 146) ;
	- carta de exclusividade (peça 1, p. 140 e 141) ; e
	- contratos administrativos firmados por intermediários com a prefeitura (peças 14, p. 1 a 5, 15, p. 3 a 7 e 16, p. 1 a 5) ;
	j) a cláusula terceira, item II, alíneas "i" e "ii", do termo do Convênio 1.468/2009 (peça 1, p. 22 a 38) estabeleceu que a prefeitura deveria respeitar os ditames do art. 25 da Lei 8.666/1993. Ademais, o art. 49 da Portaria Interministerial 127/2008 obrigava a entidade convenente a cumprir o disposto na referida lei;
	k) no Acórdão 1435/2017-TCU-Plenário, proferido em processo de consulta formulada pelo Ministério do Turismo e relatado pelo Ministro Vital do Rêgo, o TCU esclareceu que é irregular contratar intermediários de artistas sem que haja a apresentação dos respectivos contratos de exclusividade, in verbis:
"9.2.1. a apresentação apenas de autorização/atesto/carta de exclusividade que confere exclusividade ao empresário do artista somente para o (s) dia (s) correspondente (s) à apresentação deste, sendo ainda restrita à localidade do evento, não atende aos pressupostos do art. 25, inciso III, da Lei 8.666/1993, representando impropriedade na execução do convênio;
9.2.2. do mesmo modo, contrariam o sobredito dispositivo legal as situações de contrato de exclusividade - entre o artista/banda e o empresário - apresentado sem registro em cartório, bem como de não apresentação, pelo convenente, do próprio contrato de exclusividade;
9.2.3. tais situações, no entanto, podem não ensejar, por si sós, o julgamento pela irregularidade das contas tampouco a condenação em débito do (s) responsável (is) , a partir das circunstâncias inerentes a cada caso concreto, uma vez que a existência de dano aos cofres públicos, a ser comprovada mediante instauração da devida tomada de contas especial, tende a se evidenciar em cada caso, entre outras questões, quando:
 (...) 
9.2.3.2. não for possível comprovar o nexo de causalidade, ou seja, que os pagamentos tenham sido recebidos pelo artista ou por seu representante devidamente habilitado, seja detentor de contrato de exclusividade, portador de instrumento de procuração ou carta de exclusividade, devidamente registrados em cartório."
l) cabe frisar que não há comunicação entre este feito e as decisões proferidas no âmbito judicial, ainda que versem sobre as mesmas questões. Nesse sentido, cumpre frisar que o princípio da independência das instâncias só deixa de prevalecer quando a decisão judicial que declara a inexistência do fato ou nega sua autoria é proferida em ação criminal, o que não se verifica no caso vertente;
m) note-se que esse entendimento encontra eco na jurisprudência pacífica do TCU, como se constata, por exemplo, no Acórdão 2983/2016-TCU-Primeira Câmara, relatado pelo Ministro Bruno Dantas;
n) pelo mesmo motivo, não merece prosperar o argumento relativo ao julgado do Superior Tribunal de Justiça;
o) também não deve ser acolhida a alegação referente à "ausência de comprovação de que as empresas intermediárias, contratadas irregularmente por inexigibilidade, pagaram o cachê de bandas ou cantores que realizaram o evento". Afinal, ao contrário do que foi alegado pelo ex-prefeito, não foram juntados aos presentes autos documentos aptos para provar o pagamento de cachês aos artistas; e
p) com fulcro no acima exposto, conclui-se que as alegações de defesa e as razões de justificativa apresentadas pelo Sr.  João Félix de Andrade Filho devem ser rejeitadas.
15.	Em seguida, o auditor salientou que:
	a) não ocorreu a prescrição da pretensão punitiva do TCU, uma vez que os fatos ora sob apuração ocorreram em 2/8/2010 e o ato que ordenou a citação e a audiência foi praticado no dia 28/5/2018, o que ensejou a interrupção da prescrição; e
	b) não há indícios de boa-fé do responsável, o que permite o julgamento de mérito imediato. 
16.	Diante do acima exposto, o auditor propôs (peça 36) :
	a)  20	
21	
22	
23	
24	
25	
26	
27	
28	
29	
30	
31	
32	
33	
34	
35	
36	
37	
38	
39	
42.1. 
42.2. 
42.3. 
42.4. 
42.4.1. 
rejeitar as alegações de defesa e as razões de justificativa do Sr. João Félix de Andrade Filho;
	b) com fundamento nos arts. 1º, I, 16, III, alíneas "b" e "c", e 19, caput, da Lei 8.443/1992 e 1º, I, 209, II e III, 210 e 214, III, do Regimento Interno do TCU, julgar irregulares as contas do Sr. João Félix de Andrade Filho (CPF XXX.048.423-XX) , prefeito municipal de Campo Maior (PI) , no período de 1º/1/2009 a 31/12/2012, condenando-o ao pagamento da quantia abaixo especificada, com a fixação do prazo de 15 (quinze) dias para que comprove perante este Tribunal, em respeito ao artigo 214, III, alínea "a", do Regimento Interno do TCU, o recolhimento da dívida aos cofres do Tesouro Nacional, atualizada monetariamente e acrescida de juros de mora calculados a partir da data discriminada até a do recolhimento, abatendo-se na oportunidade quantias eventualmente ressarcidas, na forma da legislação em vigor:
	          Valor original (R$) 
	Data da ocorrência

	281.789,14
	8/2/2010

	c) aplicar, com fundamento nos arts. 57 da Lei 8.443/1992 e 267 do Regimento Interno do TCU, multa ao Sr. João Félix de Andrade Filho, fixando o prazo de 15 (quinze) dias, a partir do recebimento da notificação, para que, nos termos do artigo 214, III, alínea "a", do Regimento Interno do TCU, comprove perante este Tribunal o recolhimento aos cofres do Tesouro Nacional do valor atualizado monetariamente desde a data do acórdão até a do efetivo recolhimento, se for pago após o vencimento, na forma da legislação em vigor;
	d) aplicar ao Sr. João Félix de Andrade Filho a multa prevista nos arts. 58 da Lei 8.443/1992 e 268 do Regimento Interno do TCU, fixando-lhe o prazo de quinze dias, a contar do recebimento da notificação, para que comprove perante o Tribunal, na forma estabelecida no art. 214, III, alínea "a", do Regimento Interno do TCU, o recolhimento da dívida aos cofres do Tesouro Nacional, atualizada monetariamente desde a data do acórdão que vier a ser proferido até a do efetivo recolhimento, se paga após o vencimento, na forma da legislação em vigor;
	e) autorizar, desde logo, nos termos do art. 28, II, da Lei 8.443/1992, a cobrança judicial das dívidas, caso não sejam atendidas as notificações;
	f) autorizar, desde logo, o pagamento das dívidas mencionadas nos subitens anteriores, caso seja solicitado, em até 36 parcelas mensais e consecutivas, nos termos dos arts. 26 da Lei 8.443/1992 e 217 do Regimento Interno do TCU, fixando o prazo de quinze dias, a contar do recebimento da notificação, para que o devedor comprove perante o Tribunal o recolhimento da primeira parcela e de trinta dias, a contar da parcela anterior, para provar o recolhimento das demais parcelas, devendo incidir sobre cada valor mensal os encargos legais devidos, na forma prevista na legislação em vigor;
	g) dar ciência do acórdão que vier a ser prolatado ao Procurador-Chefe da Procuradoria da República no Estado do Piauí, nos termos do art. 209, § 7º, do Regimento Interno do TCU, para a adoção das medidas cabíveis;
	h) dar ciência do acórdão que vier a ser proferido ao Ministério do Turismo e ao responsável.
17.	O Diretor da 4ª Diretoria da SecexTCE e o titular daquela unidade técnica manifestaram sua concordância com essa proposta (peças 37 e 38) .
18.	O Procurador Rodrigo Medeiros de Lima emitiu parecer com o seguinte teor (peça 39) :
"Sob exame, Tomada de Contas Especial (TCE) instaurada pelo Ministério do Turismo (MTur) contra o Sr. João Félix de Andrade Filho, prefeito municipal de Campo Maior/PI entre 1º/1/2009 a 31/12/2012, em decorrência de irregularidades na prestação de contas dos recursos transferidos no âmbito do Convênio 1.468/2009 (peça 1, p. 22-38) . O acordo teve por objeto apoiar a realização do evento "Réveillon Maior", realizado em 31 de dezembro de 2009.
Muito embora a execução física da avença tenha sido aprovada pelo órgão concedente - tendo havido, inclusive, vistoria in loco por parte de agentes do MTur (peça 1, p. 42-49) -, o Ministério considerou que teria restado indemonstrada a lisura da execução financeira, uma vez que os contratos de exclusividade que ampararam a contratação direta de empresas intermediárias não se encontravam registrados em cartório. 
Ingressos os autos no Tribunal, o ex-prefeito foi citado (peça 23) por:
	"Não apresentar notas fiscais e recibos (ou outros documentos equivalentes) emitidos em nome das bandas ou artistas e assinadas por seus representantes legais ou pelos seus empresários exclusivos, sendo essa representação ou exclusividade registrada em cartório, não sendo comprovado, assim, o nexo causal entre os recursos recebidos e os pagamentos efetuados, visto que não se provou que os valores pagos aos intermediários contratados efetivamente foi repassado as bandas/artistas que realizaram shows.
Ademais, na mesma assentada, o responsável foi chamado a ofertar razões de justificativa pela realização de licitação na modalidade convite, em vez pregão, e pela assinatura de contratos "cujos objetos eram a intermediação de artistas ou bandas para os quais essas sociedades comerciais não possuíam contrato de exclusividade válidos" (peça 23, p. 2) .
Rechaçada a defesa do ex-gestor (peças 33-35) , a Secex-TCE propugnou, com base no Acórdão 1435/2017-TCU-Plenário (Rel. Min. Vital do Rêgo) , a rejeição dos referidos argumentos e, por conseguinte, o julgamento pela irregularidade das contas em epígrafe e a condenação do responsável a reparar o dano (R$ 281.789,14, em valor original) e a pagar multa fundamentada no art. 57 da Lei 8.443/1992. Propôs, ainda, que ao ex-administrador fosse imposta multa amparada no art. 58, inciso II, do mesmo diploma legal acima, por ter realizado: 1) licitação na modalidade convite (em vez de pregão) ; e 2) contratação direta com base em inexigibilidade licitatória irregular. 
O Ministério Público pondera que, ao contrário do sugerido pela unidade técnica, não é pacificada a jurisprudência do Tribunal no sentido da imprescindibilidade de comprovação de recebimento dos valores pelos musicistas.
Posteriormente à prolação do Acórdão 1435/2017-TCU-Plenário (Rel. Min. Vital do Rêgo) , que solucionou consulta formulada pelo Ministério do Turismo acerca do tema em apreço, foi exarado o Acórdão 2649/2017-TCU-Plenário (Rel. Min. Vital do Rêgo) , determinando as seguintes providências às unidades técnicas:  
"9.8. determinar à Secretaria-Geral de Controle Externo (Segecex) que, ao promover o cumprimento do Acórdão 1435/2017-TCU-Plenário, nos casos em que forem apresentados contrato de exclusividade, carta de exclusividade ou instrumento de procuração não registrados em cartório, oriente suas unidades técnicas, sempre que possível, a realizarem procedimentos expeditos, a exemplo de consulta a bases de dados disponíveis ao Tribunal ou a sítios da internet, com vistas a obter informações que comprovem a validade da representação legal do artista contratado, antes de concluir pela ausência de comprovação na aplicação dos recursos, ressalvando que tais procedimentos não substituem a obrigação legal do gestor de trazer aos autos todos os elementos de prova aptos a demonstrar a regularidade das despesas efetuadas;"
Não identificamos, nas análises desempenhadas no processo, a realização das prefaladas providências tendentes "a obter informações que comprovem a validade da representação legal do artista contratado, antes de concluir pela ausência de comprovação na aplicação dos recursos". 
Ademais, pouco depois de concluída a instrução da Secex-TCE (peça 36) , o Plenário do Tribunal proferiu o Acórdão 936/2019-TCU-Plenário (Rel. Min. José Múcio Monteiro) . Por meio do item 9.5.3 daquela deliberação, o Colegiado remete pro futuro (ou seja, para o caso de "novos convênios para contratação de produtoras e artistas") a exigência de comprovação do pagamento de cachés:  
	"9.5. dar ciência ao Ministério do Turismo, no que tange ao uso de recursos públicos de novos convênios para contratação de produtoras e artistas com fundamento no art. 25, inciso III, da Lei 8.666/1993, do disposto nos itens a seguir, para que seja considerado na formalização e exame das respectivas prestações de contas:
	(...) 
9.5.3. os documentos mencionados no subitem 9.5.1, associados a notas fiscais emitidas pelas intermediárias, se desacompanhados de documentos comprobatórios dos valores cobrados pelos artistas, a título de cachê, e o seu efetivo recebimento, emitidos pelos próprios artistas ou por seus representantes exclusivos, não se prestam a elidir eventual débito na aplicação de recursos federais;"
Dessa forma, o Parquet considera incabível imputar ao Sr. João Félix de Andrade Filho o dever de ressarcimento dos valores transferidos, bem assim a multa do art. 57 da Lei 8.443/1992. Quanto às demais irregularidades - a saber, realização de 'convite' em vez de 'pregão' e inexigibilidade indevida -, ponderamos que aquela primeira não tem merecido reprimenda pelo Tribunal em casos similares, de modo que a aplicação de censura na presente causa ofenderia a isonomia entre os administrados. 
Não nos opomos, todavia, à condenação do responsável ao pagamento de multa, calcada no art. 58, inciso II, da Lei Orgânica da Casa, pela contratação direta baseada em inexigibilidade não comprovada. 
Anotamos que tal encaminhamento - i.e. multa individual com base no art. 58, inciso II, da Lei 8.443/1992, no caso de contrato de exclusividade não depositado em cartório - consistia no entendimento virtualmente unânime previamente à resolução de mérito do TC 022.552/2016-2 (consulta formulada pelo MTur) , conforme a seguinte seleção de julgados: Acórdão 13598/2016-TCU-Segunda Câmara (Rel. Min. Raimundo Carreiro) ; 12.770/2016-2ª Câmara (Rel. Min. Vital do Rêgo) , 7.583/2016-1ª Câmara (Rel. Min. Augusto Sherman) ; 6.884/2016-1ª Câmara (Rel. Min. José Múcio Monteiro) ; 5.871/2016-1ª Câmara (Rel. Min. Bruno Dantas) ; 4.639/2016-1ª Câmara (Rel. Min. Walton Alencar Rodrigues) ; 7.770/2015-1ª Câmara (Rel. Min. Benjamin Zymler) , 2.660/2015-2ª Câmara (Rel. Min. Ana Arraes) e 1.590/2015-2ª Câmara (Rel. Min. Marcos Bemquerer) .
Quanto à falta do recibo passado pelos musicistas, repise-se o entendimento exposto em parecer ministerial lançado no TC Processo 001.322/2015-0 (peça 10) e acolhido quando da prolação do Acórdão 5717/2016-TCU-Primeira Câmara (Rel. Min. Bruno Dantas) :
	"Quanto ao último tópico (pagamento dos cachês) , comprovada a apresentação dos artistas, tenho ponderado que "equivalendo o valor federal repassado ao 'preço justo' ou de mercado (conforme concluiu o MTur) , percebo que a questão em tela - a saber, a repartição do preço do espetáculo entre as bandas e sua produtora - não tangencia o patrimônio público, circunscrevendo-se à relação comercial entre particulares.
Acolhendo o entendimento acima, o Ministro Relator do TC nº Processo 001.438/2015-8 assim se pronunciou no Voto condutor do Acórdão 2821/2016-TCU-Primeira Câmara (Rel. Min. Weder de Oliveira) :
	"Se por um lado há exigência no termo de convênio de o convenente requerer do contratante comprovante de recebimento dos cachês pelas bandas, por outro, os elementos dos autos indicam que houve, de fato, a realização do evento com a prestação de serviços artísticos, sem apontamentos de eventual incompatibilidade dos cachês pagos em relação aos de mercado. Em outros termos, não houve imputação de superfaturamento, e, consequentemente, de ter havido dano ao erário que dessa ocorrência poderia derivar.
	Alinhando-nos com a jurisprudência acima, e com as venias de praxe à unidade técnica, este representante do Ministério Público de Contas da União diverge parcialmente da Secex-TCE, opinando por que sejam rechaçadas as razões de justificativa do Sr. João Félix de Andrade Filho, julgando-se irregulares suas contas e condenando-o ao pagamento de multa prevista no art. 58, inciso II, da Lei 8.443/1992, por ter realizado contratação direta mediante alegação de inexigibilidade licitatória não demonstrada."
	É o Relatório.

Danilo Mendes de Amorim (10.849 OAB/PI), representando o Sr. João Félix de Andrade Filho (CPF 218.048.423-20).

Procurador Rodrigo Medeiros de Lima.

TOMADA DE CONTAS ESPECIAL. MINISTÉRIO DO TURISMO. CONVÊNIO. REALIZAÇÃO DE EVENTO. IMPUGNAÇÃO DE DESPESAS. CITAÇÃO. AUDIÊNCIA. REJEIÇÃO DAS ALEGAÇÕES DE DEFESA E DAS RAZÕES DE JUSTIFICATIVA. CONTAS IRREGULARES. DÉBITO. MULTA.

TOMADA DE CONTAS ESPECIAL (TCE)

Secretaria de Controle Externo de Tomada de Contas Especial (SecexTCE).

I - Histórico
	Trata-se de tomada de contas especial instaurada pelo Ministério do Turismo (MTur) em desfavor do Sr. João Félix de Andrade Filho, prefeito municipal de Campo Maior (PI) entre 1º/1/2009 e 31/12/2012, em razão da impugnação de despesas realizadas sob a égide do Convênio 1.468/2009 - Siconv 719.504, firmado com o objetivo de apoiar a realização do "Réveillon Maior", ocorrido no dia 31/12/2009.
2.	O valor do convênio em tela foi fixado em R$ 313.000,00 (trezentos e treze mil reais) , dos quais R$ 300.000,00 (trezentos mil reais) seriam aportados pelo concedente e R$ 13.000,00 (treze mil reais) pelo convenente, a título de contrapartida. Os recursos federais foram liberados, no dia 4/2/2010, por meio da ordem bancária 2010OB800141.
3.	A vigência do referido ajuste se estendeu de 8/12/2009 a 25/5/2010, já computadas as prorrogações. O prazo para a apresentação da prestação de contas expirou 30 dias após o término da vigência. 
4.	O objeto foi fiscalizado in loco pelo órgão concedente, que atestou a execução física do evento em conformidade com o plano de trabalho.
5.	A prestação de contas dessa avença e os respectivos documentos complementares foram encaminhados ao Ministério do Turismo, que reprovou a execução financeira do ajuste, tendo em vista as seguintes irregularidades: 
	a) ausência de contratos de exclusividade referentes a artistas e bandas; e
	b) locação de telão e grupo gerador por intermédio de convite, em vez de pregão. Cabe ressaltar que essa falha não gerou glosa de valores.
6.	Por meio do edital de convocação 30/2016, publicado no Diário Oficial da União do dia 12/8/2016, o Ministério do Turismo notificou o Sr. João Félix de Andrade Filho para que regularizasse as pendências existentes na prestação de contas do convênio no prazo máximo de 15 dias. Considerando que essas irregularidades não foram saneadas e que os recursos repassados não foram devolvidos ao concedente, instaurou-se esta TCE.
7.	No relatório de tomada de contas especial 194/2016, concluiu-se que o prejuízo ao erário atingia R$ 281.789,14 (duzentos e oitenta e um mil setecentos e oitenta e nove reais e quatorze centavos) , no dia 8/2/2010, correspondente ao valor total repassado deduzido da quantia gasta com a locação do telão e do gerador, que alcançou R$ 18.210,86 (dezoito mil duzentos e dez reais e oitenta e seis centavos) . Esse débito foi imputado ao Sr. João Félix de Andrade Filho. A Controladoria Geral da União concordou com o entendimento do tomador de contas.
8.	No âmbito do TCU, foram regularmente realizadas:
	a) a citação do Sr. João Félix de Andrade Filho devido à não comprovação da boa e regular aplicação dos recursos repassados pelo Convênio 1.468/2009, tendo em vista não ter sido demonstrado que as empresas intermediárias, contratadas irregularmente por inexigibilidade, pagaram o cachê das bandas e dos cantores que se apresentaram no evento;
	b) a audiência do Sr.  João Félix de Andrade Filho devido:
	- à contratação irregular de intermediários entre o ente público e os artistas ou empresários exclusivos, no âmbito dos processos de inexigibilidade de licitação 3/2009, 4/2009 e 5/2009, que restou caracterizada porque os interpostos apresentaram meras cartas de exclusividade restritas à data e ao local do evento, sem registro em cartório, as quais não podem ser consideradas equivalentes a contratos de exclusividade; e
	- à utilização indevida de convite, no âmbito do processo de licitação 80/2009, para contratar a locação de telão e grupo gerador, que são serviços comuns e, por esse motivo, deveriam ter sido contratados mediante pregão.
9.	O responsável apresentou tempestivamente alegações de defesa e razões de justificativa, tendo argumentado, em síntese, que:
	a) as falhas ocorridas nas licitações foram formais e a execução física do convênio foi atestada pelo concedente. Logo, não há dano ao erário nem motivos para considerar as presentes contas irregulares;
	b) "tanto os procedimentos licitatórios em referência quanto os contratos deles decorrentes obedeceram às normas legais pertinentes";
	c) o próprio ministério reconheceu que a contratação dos geradores e do telão por meio de convite, em vez de pregão, caracterizou uma "falha de natureza formal da qual não é possível quantificar prejuízo ao erário, motivo pelo qual aprova-se este item com ressalvas, conforme preceitua o Decreto 6.170/2007 no inciso II do parágrafo 10° do artigo 10°, incluído pelo Decreto 8.244/2014, bem como os entendimentos da CGU - DPPCE/DP/SFC/CGU/PR n°214339/2009 e DPPCE/DP/SFC/CGU/PR N° 1168/2015";
	d) a contratação de intermediários de artistas, por meio dos processos de inexigibilidade 3/2009, 4/2009 e 5/2009, sem que houvesse contratos de exclusividade válidos, observou o previsto no art. 25 da Lei 8.666/1993;
e) "a matéria aqui em análise foi enfrentada pelo juízo da 1ª Vara Federal da Seção Judiciária do Piauí, que julgou a Ação Penal nº 0021619-59.2014.4.01.4000 (cópia da sentença em anexo) , na qual o responsável foi absolvido da imputação do crime de responsabilidade, oriundo de denúncia formulada pelo MPF";
f) o Superior Tribunal de Justiça entende que não é necessário o contrato de exclusividade, como se observa no acórdão prolatado no Processo 201001672080; e
g) "além do mais, foram colacionados os recibos firmados pelos representantes das respectivas atrações musicais, além dos contratos de cessão de direitos firmados entre as bandas e as pessoas jurídicas as quais possuíam Cartas de Exclusividade, as publicações dos respectivos contratos, bem como cheques nominais às contratadas e extrato da conta bancária".
10.	Após analisar essa defesa, a unidade técnica concluiu que:
	a) os argumentos do responsável não devem ser acolhidos pelo TCU;
	b) as irregularidades praticadas pelo Sr. João Félix de Andrade Filho provocaram danos ao erário. Por via de consequência, deve ser-lhe imputado débito no valor desses danos e aplicada a multa estabelecida no art. 57 da Lei 8.443/1992;
	c) também foram comprovadas irregularidades que não causaram prejuízos para a União. Contudo, devido ao fato de constituírem graves infrações a normas legais, devem ensejar a aplicação da multa prevista no art. 58 da Lei Orgânica do TCU;
	d) não ocorreu a prescrição da pretensão punitiva do TCU; e
	e) não foram evidenciados indícios de boa-fé do responsável. Logo, o julgamento de mérito imediato é possível.
11.	Com fulcro nessas considerações, a SecexTCE propôs:
	a)  20	
21	
22	
23	
24	
25	
26	
27	
28	
29	
30	
31	
32	
33	
34	
35	
36	
37	
38	
39	
42.1. 
42.2. 
42.3. 
42.4. 
42.4.1. 
rejeitar as alegações de defesa e as razões de justificativa do Sr. João Félix de Andrade Filho;
	b) julgar irregulares as contas do Sr. João Félix de Andrade Filho, condenando-o ao pagamento da quantia abaixo especificada:
	          Valor original (R$) 
	Data da ocorrência

	281.789,14
	8/2/2010

	c) com fundamento no art. 57 da Lei 8.443/1992, aplicar multa ao Sr. João Félix de Andrade Filho; e
	d) com fundamento no art. 58 da Lei Orgânica do TCU, aplicar multa ao Sr. João Félix de Andrade Filho.
12.	O Procurador Rodrigo Medeiros de Lima discordou da proposta formulada pela unidade técnica, tendo destacado que considerava incabível imputar ao Sr. João Félix de Andrade Filho o dever de ressarcir os valores transferidos e pagar a multa prevista no art. 57 da Lei 8.443/1992. Quanto às demais irregularidades (realização de "convite" em vez de "pregão" e inexigibilidade indevida) , o representante do Parquet ponderou que a primeira não tem merecido reprimenda pelo Tribunal em casos similares, de modo que a aplicação de sanção no caso vertente ofenderia a isonomia entre os administrados. Por outro lado, não se opôs à condenação do responsável ao pagamento de multa, calcada no art. 58, II, da Lei Orgânica do TCU, em decorrência da contratação direta baseada em inexigibilidade não comprovada. 
II - Análise do mérito desta tomada de contas especial
13.	Manifesto minha discordância parcial com as instâncias precedentes, pelas razões que passo a expor.
14.	Em primeiro lugar, reconheço que o concedente atestou a execução física do objeto avençado. Contudo, essa execução não comprova, por si só, que os recursos federais transferidos foram aplicados corretamente. Saliento que compete ao responsável demonstrar o nexo causal entre esses valores e as despesas referentes à execução do objeto do ajuste. 
15.	Esse entendimento fundamenta-se no dever de prestar contas, previsto no parágrafo único do art. 70 da Constituição Federal, bem como em outros normativos infraconstitucionais, como o Decreto-Lei 200/1967. Também encontra arrimo nos julgados desta Corte de Contas, como se observa, por exemplo, nos Acórdão 1449/2016-TCU-Segunda Câmara, 2.024/2016-2a Câmara e 11.236/2015-2ª Câmara (relatados pela Ministra Ana Arraes) , 11.222/2015-2ª Câmara (relatado pelo Ministro Augusto Nardes) e 7.612/2015-1ª Câmara (relatado pelo Ministro Walton Alencar Rodrigues) .
16.	No caso vertente, as irregularidades apontadas como causadoras de danos ao erário referem-se exatamente à ausência de comprovação de nexo causal entre os recursos repassados e as despesas realizadas. Afinal, a contratação se deu por meio de empresa intermediária que não possuía contratos de exclusividade com as bandas e artistas contratados, o que impede a demonstração do liame entre os recursos públicos e as despesas realizadas.
17.	Dessa forma, constato que o responsável não logrou comprovar que os valores que teriam sido pagos à empresa intermediária correspondem aos que foram efetivamente recebidos pelos artistas que se apresentaram no evento. A ausência de notas fiscais e recibos emitidos em nome das bandas e artistas assinados por seus representantes legais ou pelos seus empresários exclusivos impossibilita a verificação do nexo de causalidade entre as verbas repassadas e o fim a que elas se destinavam.
18.	Destaco que a contratação das empresas Global Comunicação e Assessoria Ltda., Evidency Eventos Ltda. e Multiserv Ltda., por meio dos processos de inexigibilidade 3/2009, 4/2009 e 5/2009, para atuarem como intermediárias das bandas foi irregular. Essas sociedades comerciais não possuíam contratos de exclusividade dos artistas que se propuseram a agenciar, o que implica dizer que foi descumprido o disposto no art. 25, III, da Lei 8.666/1993.
19.	Aduzo que a cláusula terceira, item II, alíneas "i" e "ii", do termo do Convênio 1.468/2009 estabeleceu que a prefeitura deveria respeitar os ditames do citado art. 25 da Lei 8.666/1993. Ademais, o art. 49 da Portaria Interministerial 127/2008 obrigava a entidade convenente a cumprir o disposto na referida lei.
20.	Consoante exposto no Acórdão 1435/2017-TCU-Plenário, proferido em processo de consulta formulada pelo Ministério do Turismo e relatado pelo Ministro Vital do Rêgo, o TCU esclareceu que é irregular contratar intermediários de artistas sem que haja a apresentação dos respectivos contratos de exclusividade, in verbis:
"9.2.1. a apresentação apenas de autorização/atesto/carta de exclusividade que confere exclusividade ao empresário do artista somente para o (s) dia (s) correspondente (s) à apresentação deste, sendo ainda restrita à localidade do evento, não atende aos pressupostos do art. 25, inciso III, da Lei 8.666/1993, representando impropriedade na execução do convênio;
9.2.2. do mesmo modo, contrariam o sobredito dispositivo legal as situações de contrato de exclusividade - entre o artista/banda e o empresário - apresentado sem registro em cartório, bem como de não apresentação, pelo convenente, do próprio contrato de exclusividade;
9.2.3. tais situações, no entanto, podem não ensejar, por si sós, o julgamento pela irregularidade das contas tampouco a condenação em débito do (s) responsável (is) , a partir das circunstâncias inerentes a cada caso concreto, uma vez que a existência de dano aos cofres públicos, a ser comprovada mediante instauração da devida tomada de contas especial, tende a se evidenciar em cada caso, entre outras questões, quando:
 (...) 
9.2.3.2. não for possível comprovar o nexo de causalidade, ou seja, que os pagamentos tenham sido recebidos pelo artista ou por seu representante devidamente habilitado, seja detentor de contrato de exclusividade, portador de instrumento de procuração ou carta de exclusividade, devidamente registrados em cartório."
21.	Com fulcro no acima exposto e tendo em vista a inexistência, nos presentes autos, de elementos capazes de comprovar a boa e regular aplicação dos recursos públicos e de demonstrar a boa-fé do responsável, reputo pertinente julgar, desde logo, irregulares as contas do Sr. João Félix de Andrade Filho, condenando-o ao pagamento do débito apurado nesta TCE e aplicando-lhe a multa prevista no art. 57 da Lei 8.443/1992, cujo valor fixo em R$ 49.000,00 (quarenta e nove mil reais) , correspondente a aproximadamente 10% do montante atualizado do prejuízo sofrido pelo erário.
22.	Deixo, contudo, de acolher a proposta de aplicação da multa do art. 58, II, da Lei 8.443/1992, em razão da "contratação, por inexigibilidade de licitação, de empresas que não detinham direitos de exclusividade de artistas". Afinal, em consonância com a jurisprudência desta Corte, por se tratar de irregularidade conexa com a que ensejou o débito, a qual fundamentou a aplicação da multa do art. 57 da referida lei, julgo que a imputação desta última sanção deve afastar a da primeira, em atenção ao princípio da absorção.
23.	Ao contrário do que foi alegado pelo responsável, as falhas indicadas nos autos acerca dos procedimentos licitatórios não foram formais, mas caracterizaram descumprimentos normativos. Por meio do Convite 80/2009, a Prefeitura Municipal de Campo Maior (PI) contratou a "execução de serviços para eventos", especificamente para os itens "Telão" e "Locação de Grupo Gerador". Acontece que, de acordo com o disposto no art. 49, § 1°, da Portaria Interministerial 127/2008, que estava vigente à época dos fatos ora sob apuração:
	"Para a aquisição de bens e serviços comuns, será obrigatório o uso da modalidade pregão, nos termos da Lei nº 10.520, de 17 de julho de 2002, e do regulamento previsto no Decreto nº 5.450, de 31 de maio de 2005".
24.	Essa obrigatoriedade também estava prevista na cláusula terceira, item II, alínea "h" e parágrafo único, do Convênio 1.468/2009. Assim sendo, houve o descumprimento de normas e do que foi estabelecido no ajuste firmado. Entretanto, em conformidade com o entendimento esposado pelo Parquet especializado, julgo que as mencionadas irregularidades não devem ensejar a aplicação de multa ao responsável, uma vez que essa sanção não foi imputada pelo TCU em situações similares.
25.	O responsável alegou ter sido absolvido no âmbito da Ação Penal 21.619-59.2014.4.01.4000, que tramitou na 1ª Vara Federal da Seção Judiciária do Piauí, a qual versou sobre os fatos analisados nesta tomada de contas especial. Apesar de verdadeira, essa alegação não socorre o ex-prefeito no que concerne ao deslinde deste processo. 
26.	Consultando a sentença proferida na mencionada ação judicial, verifiquei que a absolvição decorreu da falta de provas, como se observa no trecho final dessa decisão a seguir transcrito:
	"Diante dessas considerações, julgo improcedente o pedido formulado pelo Ministério Público Federal, e absolvo o réu JOÃO FÉLIX DE ANDRADE FILHO da imputação prevista no art. 1º, incisos III e V, do Decreto-lei nº 201/67, nos autos da presente ação penal, por considerar não existir prova suficiente para a condenação, conforme inciso VII, art. 386, do Código de Processo Penal".
27.	Ora, o princípio da independência das instâncias penal, civil e administrativa só deixa de prevalecer quando a decisão judicial que declara a inexistência do fato ou nega sua autoria é proferida em ação criminal, o que não se verifica no caso vertente. Note-se que esse entendimento encontra eco na jurisprudência pacífica do TCU, como se constata, por exemplo, no Acórdão 2983/2016-TCU-Primeira Câmara, relatado pelo Ministro Bruno Dantas.
28.	Pelo mesmo motivo, não merece prosperar o argumento relativo ao julgado do Superior Tribunal de Justiça, que dispensaria a apresentação do contrato de exclusividade.
29.	Por fim, friso que não ocorreu a prescrição da pretensão punitiva do TCU, uma vez que os fatos ora sob apuração ocorreram em 2/8/2010 e o ato que ordenou a citação e a audiência foi praticado no dia 28/5/2018, o que ensejou a interrupção da mencionada prescrição. 
	Diante do exposto, voto no sentido de que o Tribunal adote o acórdão que ora submeto à deliberação deste Colegiado.
TCU, Sala das Sessões Ministro Luciano Brandão Alves de Souza, em 30 de junho de 2020.
BENJAMIN ZYMLER 
Relator